臺灣高等法院刑事判決　　　　　　　　　　　　八十九年度上更(一)字第六五五號
　　上　訴　人
　　即　被　告　丙○○
　　指定辯護人　本院甲○辯護人
右列上訴人因偽造有價證券等案件，不服臺灣桃園地方法院八十八年度訴字第七四九
號，中華民國八十八年十月二十二日第一審判決（起訴案號：臺灣桃園地方法院檢察
署八十七年度偵字第一二五０一號）提起上訴，判決後經最高法院發回更審，本院判
決如左：
    主  文
原判決撤銷。
丙○○無罪。
    理  由
一、公訴意旨略以：被告丙○○於不詳時、地偽刻戊○○、乙○○、己○○印章，而
    於民國（下同）八十二年六月十一日在新竹市○○路六九號「聯宏租賃有限公司
    」（下稱聯宏公司）營業所，在其以聯宏公司名義與桃苗汽車股份有限公司（以
    下簡稱桃苗汽車公司）所訂立之附條件買賣契約書中，未經戊○○、乙○○、己○○之同意，擅自偽造渠三人之署押後，復蓋用前開印章印文而完成偽造渠三人
    為連帶保證人之契約書。其並於同時是日簽發本票到期日為八十三年十一月二十
    五日、面額新台幣（下同）四十二萬元（起訴書誤載為四百萬元）後，進而偽造
    戊○○、乙○○、己○○三人署押，蓋用渠等印章於發票人欄上，而完成本票，
    均足生損害於戊○○、乙○○、己○○、桃苗汽車公司之權利。因認被告丙○○
    涉犯刑法第二百十六條、第二百十條行使偽造私文書罪、刑法第二百零一條第一
    項之偽造有價證券罪云云。
二、公訴人認被告涉有前述行使偽造私文書罪、偽造有價證券罪犯行，無非係以：系
    爭買賣契約書係被告藉聯宏租賃有限公司名義與桃苗汽車公司簽訂，並為擔保桃
    苗汽車公司之分期價款債權而簽發系爭本票交予桃苗公司等情，已據被告坦承不
    諱，及有聯宏租賃有限公司股東蔡玉泉到庭證實。復據告訴人戊○○、證人乙○○、己○○三人均到庭陳稱：渠等未於系爭買賣契約書、本票上簽名蓋章，不知
    渠等為何任前開買賣契約書之連帶保證人及本票發票人等語；以桃苗汽車公司業
    務員丁○○到庭證述該公司一般對保時會要求客護（買方）在場，保人須提有身
    分證影本情節，細究前開告訴人及證人均未與桃苗汽車公司業務員接觸，桃苗汽
    車公司業務員應不可能持得渠等身分資料；反觀被告與渠三人相識，易於獲悉渠
    等身分資料，且渠三人印章均係同一字體、樣式，乃一人手法，理應為被告提供
    渠三人身分資料、印章以憑辦保，被告所辯乃卸責之詞，無足採認。此外有系爭
    附條件買賣契約書、本票影本等在卷可稽被告犯行洵堪認定，為其主要之論據。
    惟訊之上訴人即被告丙○○堅決否認有何公訴意旨所指之犯行，辯稱：本案本票
    上之簽名並非伊所簽具，亦非伊提供印章；被告當時所提出之擔保人中並無己○○，且伊與己○○並不相識，亦無商業上往來，自無可能有己○○之個人資料，
    送交汽車公司徵信；至於戊○○則後續曾多次為被告擔保購車達數十輛，果若戊○○不願為被告擔保，伊自可另覓友人為被告擔保，並無偽造本案申貸之必要等
    語。
三、按犯罪事實應依證據證認定之，無證據不得推定其犯罪事實，刑事訴訟法第一百
    五十四條定有明文。次按事實之認定，應憑證據，如未能發現相當證據，或證據
    不足以證明，自不能以推測或擬制之方法，以為裁判之基礎。又刑事訴訟上證明
    之資料，無論其為直接或間接證據，均須達於通常一般之人均不致有所懷疑，而
    得確信其為真實之程度，始得據為有罪之認定，若其關於被告是否犯罪之證明未
    能達此程度，而有合理性懷疑之存在，致使無從形成有罪之確信，根據「罪證有
    疑，利於被告」之證據法則，即不得遽為不利被告之認定。最高法院四十年臺上
    字第八六號、七十六年臺上字第四九八六號分別著有判例。經查：
  (一)據證人即桃苗汽車公司承辦業務組長丁○○在原審具結證稱：那段時間他跟我們
    買很多車云云（見原審卷第二十三頁）；在本院調查中又證稱：之前我們一定經
    過徵信，由公司法務部處理，對保人不知道對保是不太可能等語（見本院八十九
    年十一月十七日訊問筆錄）。另證人即桃苗汽車公司承辦業務課長高德源在本院
    調查中到庭亦具結證稱：（對保）理論上車主找保證人，提供保證人的資料給我
    們，我們會查詢看背景、經濟方面有沒有問題，公司查證過會通知我們，我們還
    會查身分證等資料，看是不是對的；... （問：在本案你本身有無聽說過丙○○
    買車所提供的保證人不願對保？），我本身沒聽過，被告是有跟本公司買過十幾
    部車子，都是和丁○○接洽的云云（見本院九十年七月二十四日訊問筆錄）。觀
    諸前開證人之陳述，顯見被告購車之時，桃苗汽車公司之徵信單位均會派人就保
    證人之信用先為查證，業務單位亦會向保證人詳為對保；果若提供之保證人資料
    有所不實，理當旋即被桃苗汽車公司發現。因之，被告自無故意提供不實保證人
    之個人身分資料，以供桃苗汽車公司查證之可能。次查，證人乙○○在本院調查
    中多次供陳其並無對被告訴追之意（見本院八十九年七月二十五日、九十年二月
    九日訊問筆錄），得見其與被告情誼尚佳。而告訴人戊○○亦不否認其曾為被告
    購車多次擔任保證人，而僅有本件本票非其本人簽名等情（見本院八十九年七月
    二十五日、八十九年十二月一日訊問筆錄）。以被告與乙○○深交情誼、戊○○
    願多次為被告購車作保之關係，及告訴人己○○供陳渠與被告並不相識（見本院
    九十一年三月七日訊問筆錄）觀之；衡情，被告當無就其中一次購買車輛突發奇
    想，忽然甘冒偽造有價證券之刑責，故意冒名訂立購車契約、簽立本票之必要。
    由以上二節，應可得見被告並無實行本案犯罪之動機存在。
  (二)關於擔保付款之本票係於本案購車程序中，在何階段簽發乙節，據桃苗汽車公司
    承辦業務組長丁○○在本院調查中具結證稱：本票是對保時一起辦的，公司一定
    是照會過對保人；... （問：是誰去對保？），應該是我去對保；（問：這本票
    是否對保時簽的？），照道理是這樣；（問：那簽名是否對保時簽的？），應該
    是；... （問：本票是否確實在對保時蓋章的），應該是；... 對保的時候本票
    的印章是同時蓋的云云（見本院八十九年十一月十七日、九十年三月十三日、九
    十年十月九日訊問筆錄）。桃苗汽車公司承辦業務課長高德源亦在原審證稱：（
    提示八七偵字第三０三七號卷，問：當初是否你去對保？），是；（問：你對保
    程序有無與三個保證人當場對保？），都有；... （問：依照你們一般對保程序
    ，你們會不會跟保證人當場對保？），會；（提示本票，問：是否均經他們蓋章
    、簽名？），應該是等語（見原審卷第六十七頁）。在本院調查中仍證稱：（本
    件聯宏公司向桃苗公司購車）由丁○○承辦，通常伊只負責對保，而本件是由業
    務員對保；（對保）應該是丁○○蓋的云云（見本院八十九年七月二十五日訊問
    筆錄）。該二位證人之供證牽涉其個人是否有確實對保之責任，且二人之供詞互
    核均相符合，自屬可信。則本案購車擔保付款本票中各發票人之簽名，應係在對
    保階段中書立，應可認定。
  (三)證人高德源在本院調查中另又證稱：提供保證人的資料給我們，我們會查詢看背
    景、經濟方面有沒有問題，公司查證過會通知我們，我們還會查身分證等資料，
    看是不是對的，我們在對保時會同時開本票；我們會連同契約書先給車主先簽名
    蓋章填寫金額，通常我們會約車主和保證人在同一時間，如果沒有約在一起，我
    們會自己去找保證人；在保證人沒有蓋章前金額會先填，在保證人蓋章前，公司
    會一一徵詢保證人，會打電話給保證人，所以如果是我們自己去找保證人，事後
    不一定會再拿本票給債務人看，除非保證的過程有問題；... （問：在本案你本
    身有無聽說過丙○○買車所提供的保證人不願對保？），我本身沒聽過云云（見
    本院九十年七月二十四日訊問筆錄）。證人丁○○亦具結證稱：對保的時候本票
    的印章是同時蓋的；（問：本件對保是否有可能被告自己去對保的？），原則上
    是不行等語（見本院九十年十月九日訊問筆錄）。依該等證人之證言，自可得徵
    被告並未參與保證人之對保及保證人簽發本票之程序。
  (四)再查，本院將本案偽造之本票，及被告、各發票人、證人丁○○、高德源之筆跡
    資料送請法務部調查局鑑定，經法務部調查局就本院送鑑定之本票及各相關人筆
    跡資料，分類「一八十二年六月十一日發票人『蔡張盡妹』、『戊○○』、『乙○○』、『己○○』等人本票乙紙；其上簽名字跡依序分別編號為甲１、甲２、
    甲３、甲４類鑑定資料。二丙○○郵寄資料乙批（含書信三紙、明信片一紙、信
    封二個）當庭書寫字跡乙紙；其上字跡編為乙類鑑定資料。三丁○○顧客資料簿
    乙本、當庭字跡乙紙；其上字跡編為丙類鑑定資料。四戊○○當舖記事乙本、當
    庭字跡乙紙；其上字跡編為丁類鑑定資料。五己○○當庭字跡乙紙；其上字跡編
    為戊類鑑定資料」後；鑑定結果認：「一甲１類字跡與乙、丙、丁類字跡筆劃特
    徵不同。二甲２類字跡與乙、丙、丁類字跡筆劃特徵不同。三甲３類字跡與乙、
    丁類字跡筆劃特徵不同。甲３類字跡與丙類字跡有部分筆劃特徵相似，不排除丙
    類字跡書寫者有寫出甲３類字跡之可能性；... 四甲４類字跡與乙、丙、丁類字
    跡筆劃特徵不同」云云，有法務部調查局九十一年七月二十三日調科貳字第第0
    0000000000號鑑定通知書在卷可參。依法務部調查局之鑑結果，核與
    前述證人高德源、丁○○所供證：本案購車擔保付款本票中各發票人之簽名，係
    在對保階段中書立乙節，尚稱符合。
  (五)綜合以上各節相互勾稽，本案偽造之行為，顯係出自桃苗汽車公司之承辦人員在
    對保階段中，未依客戶提供之擔保人資料確實對保，而利用公司原有資料便宜行
    事擅自偽造，應無庸置疑。被告所辯：本案本票上之簽名並非伊所簽具，亦非伊
    提供印章云云，尚可採信。
四、此外，又查無其他積極證據足認被告有公訴人所指之行使偽造文書、偽造有價證
    券犯行，被告之犯罪尚屬不能證明。原審未及詳查，遽予論罪科刑，自有未當。
    被告上訴執以指摘原判決不當，為有理由；應由本院將原判決撤銷，改為被告無
    罪之諭知。
據上論斷，應依刑事訴訟法第三百六十八條、第三百六十四條、第三百零一條第一項
，判決如主文。
本案經檢察官田炳麟到庭執行職務。
中      華      民      國    九十一    年      八      月    二十二    日
                              臺灣高等法院刑事第十二庭
                                  審判長法  官  劉  景  星
                                        法  官  陳  志  洋
                                        法  官  陳  博  志
右正本證明與原本無異。
如不服本判決應於收受送達後十日內向本院提出上訴書狀，其未敘述上訴之理由者並
得於提起上訴後十日內向本院補提理由書（均須按他造當事人之人數附繕本）。
                                        書記官  陳  嘉  文
中      華      民      國    九十一    年    八        月    二十三    日
